【裁判字號】    96,易,5277
【裁判日期】    970402
【裁判案由】    誣告
【裁判全文】
臺灣臺中地方法院刑事判決              96年度易字第5277號
公  訴  人  臺灣臺中地方法院檢察署檢察官
被      告  丙○○
選任辯護人  曹宗彝律師
            洪毓良律師
上列被告因誣告案件，經檢察官提起公訴（96年度偵字第17725
號），本院判決如下：
    主    文
丙○○未指定犯人，而向該管公務員誣告犯罪，處有期徒刑月
，如易科罰金，以新臺幣壹仟元折算壹日，減為有期徒刑壹月又
拾伍日，如易科罰金，以新臺幣壹仟元折算壹日。
    犯罪事實
一、丙○○明知其所簽發之支票號碼：CDA0000000號〈付款銀行
    ：臺中商業銀行崇德分行、帳號：15381 號、發票日：民國
    96年5 月31日、票面金額：新臺幣（下同）10萬元〉之支票
    1 紙，業於95年5 月底某日，在其臺中縣太平市○○路○ 段
    412 號租屋處交付丁○○，以抵償其先前於95年5 月19日向
    丁○○借款10萬元（當時由丁○○交付渠所簽發、支票號碼
    BV0000000 號、付款銀行為台新國際商業銀行南屯分行、發
    票日95年5 月19日、面額10萬元之支票1 紙予丙○○）之債
    務，並無遺失該紙支票之情形，竟基於未指定犯人之誣告犯
    意，於同年11月16日，前往臺中市之臺中商業銀行崇德分行
    ，利用不知情之行員辦理票據掛失止付，並填具遺失票據申
    報書，未指定犯人，委由該付款銀行經由臺灣票據交換所臺
    中市分所不知情之職員轉報警察局偵辦侵占遺失物罪嫌。嗣
    於96年5 月10日丁○○持上開支票向甲○○調借現金10萬元
    ，甲○○乃於同日將上開支票存入其設於台新國際商業銀行
    北臺中分行之帳戶內，旋屆期經由票據交換所提示交換後，
    因該支票業經掛失止付而遭退票，始經警循線查悉上情。
二、案經臺中市警察局第三分局報請臺灣臺中地方法院檢察署檢
    察官偵查起訴。
    理    由
壹、程序方面：
一、按被告以外之人於審判外之言詞或書面陳述，除法律有規定
    者外，不得作為證據；又被告以外之人於審判外之陳述，雖
    不符前4 條之規定，而經當事人於審判程序同意作為證據，
    法院審酌該言詞陳述或書面陳述作成時之情況，認為適當者
    ，亦得為證據。當事人、代理人或辯護人於法院調查證據時
    ，知有第159 條第1 項不得為證據之情形，而未於言詞辯論
    終結前聲明異議者，視為有前項之同意，刑事訴訟法第159
    條第1 項、第159 條之5 分別定有明文。本件被告丙○○、
    選任辯護人及檢察官並不爭執被告、證人丁○○、甲○○警
    詢中之證詞及卷內之書面證據，本院審核該等證據資料作成
    時，並無何不適當之處，自均有證據能力。
二、又按被告以外之人於偵查中向檢察官所為之陳述，除顯有不
    可信之情況者外，得為證據，刑事訴訟法第159 條之1 第2
    項亦定有明文。故本院審核被告、證人丁○○、甲○○於偵
    查中所述，並無何顯不可信之情況存在，依法自均有證據能
    力。
貳、實體方面：
一、訊據被告矢口否認有前揭誣告之犯行，辯稱：伊確未曾交付
    系爭支票予丁○○，先前伊雖曾在95年5 月19日向丁○○借
    款10萬元，後來自95年8 月起因幫丁○○繳納4 期臺中市○○○路68號7 樓之房屋貸款已還清債務。當時伊係在95年11
    月10幾日簽發上開系爭支票，伊有填寫金額、年、日，並蓋
    章無誤，但並未在該支票上書寫月份，因為當時伊男友乙○○要換車，伊自願要幫乙○○支付汽車頭期款，惟當時乙○○尚未決定要購買哪一款汽車，伊也沒有告知要簽發該紙支
    票給他，伊係自行簽好系爭支票，準備下次見面時交給乙○○，於是先將系爭支票放置在皮包內，隔了2 、3 天，伊去
    超市採購商品，回家時發現該支票不見了，伊認為係拿錢時
    不小心遺失的，於是打電話詢問銀行要如何處理，銀行告知
    要辦掛失止付手續，伊遂在95年11月16日前往臺中商業銀行
    辦理掛失止付手續。後來在96年3 、4 月間及96年5 月間丁○○到伊住處來搬走東西時，伊係善意提醒丁○○該支票已
    經掛失，若該支票在丁○○那裡，就不要去兌現，伊並沒有
    誣告之犯意云云。
二、惟查：
(一)、被告確有於上揭時地填具遺失票據申報書，申報上開支票遺
    失，辦理掛失止付，並請求協助偵辦侵占遺失物罪嫌之事實
    ，業據被告供承在卷，復有遺失票據申報書、掛失止付票據
    提示資料查報表、上開支票影本、票據交換所退票理由單附
    卷可稽（見警卷第7 至9 頁）。
(二)、被告曾於95年5 月19日向證人丁○○借款10萬元（證人丁○○雖於本院審理時證稱係95年5 月18日借款，惟參酌被告自
    承及支票發票日期，本院認應是95年5 月19日較為正確），
    由丁○○交付其所簽發、支票號碼BV0000000 號、付款銀行
    為台新國際商業銀行南屯分行、發票日95年5 月19日、面額
    10萬元之支票1 紙予被告，旋被告於95年5 月下旬（證人丁○○於本院審理時雖證稱系爭支票被告係於95年6 月時交付
    ，惟其亦同時證稱因時間已久，已不大記得時間點，故本院
    認應以其警詢、偵查中距案發時間較近，記憶較清晰，所稱
    之95年5 月底某日較為正確）主動交付系爭支票予證人丁○○，其上發票日原記載「96年1 月31日」，後因證人丁○○
    告以可以延期無妨，被告遂當場將「1 」月改成「5 」月，
    嗣證人丁○○於96年5 月10日將系爭支票持向證人甲○○調
    現，證人甲○○乃於同日將系爭支票存入銀行屆期提示，惟
    被告復於96年5 月25日（證人丁○○就此所述雖與證人甲○○所述略有出入，惟因證人甲○○有記錄正確時間，而證人
    丁○○所述係大概時間，自以證人甲○○所述為準）去電通
    知證人丁○○，系爭支票業已掛失止付，請其勿提示等情，
    業據證人丁○○迭於警詢、偵查及本院審理時證述綦詳，核
    與證人甲○○證述內容、被告自承有於95年5 月19日向證人
    丁○○借款10萬元之事實大致相符，復有支票號碼BV000000
    0 號支票影本及被告活期儲蓄存款明細在卷足憑（見本院卷
    第25、40頁），足堪採信。又證人丁○○雖就被告交付系爭
    支票之確實時間及被告去電通知系爭支票已掛失止付之時間
    ，前後證述內容稍有出入，惟證人之記憶，常憑藉外在環境
    及時間遠近而受影響，就此細節部分雖略有出入，然證人丁○○自警詢、偵查中，迄至本院審理時均明白證述被告因向
    其借款10萬元，而於95年5 月間交付系爭支票予伊等情明確
    ，始終一致，並無歧異，況因清償借款10萬元而交付系爭10
    萬元支票，亦符合社會常情，尚無何不可採信之處。且依被
    告自承其與證人丁○○曾共同居住在一起5 年餘，兩人衡情
    當有相當情誼，證人丁○○當無與證人甲○○共同故為設詞
    誣陷之理，而證人甲○○既為證人丁○○之朋友，證人丁○○茍非循正當途徑取得系爭支票，更無可能將系爭支票存入
    證人甲○○帳戶內提示，並在被告通知已掛失止付後，猶共
    同為10萬元甘冒蒙受偽造有價證券、偽證、侵占遺失物罪之
    風險，仍執意提示系爭支票之理。
(三)、復參諸被告先於警詢中供稱：「95年11月初我簽發該張支票
    ，本來是要借給我男朋友換車使用，但是我男朋友未接受，
    我將該支票先置於自己皮包內」、「（問：你稱該張支票本
    來是要借給你男朋友換車使用，但是我男朋友未接受，你男
    朋友是否知悉？）知道，所以他沒有接受」云云（見核退卷
    第8 、10頁）；復於偵查中供述：「我是在95年11月份開給
    我男朋友乙○○，但他沒有收取，我就放在皮包裡，後來就
    遺失了」云云（見偵查卷第12頁）；嗣於本院準備程序中陳
    稱：「我於95年11月10幾日簽發系爭支票，當時我填寫了金
    額、還有日期中的年、日，但沒有寫月份，並有蓋用我的發
    票章‧‧我簽發的目的，是因為我男朋友乙○○要換車，是
    我自願要幫他支付車款頭期款的部分款項，當時乙○○還沒
    有決定要買哪一款的汽車，且我也沒有告訴他要簽發這張支
    票給他，但我有問過他須不須要我幫忙，但乙○○說不用。
    後來我自己簽立這張系爭票據準備下次見面要交給乙○○，
    我先就將系爭支票放在皮包，隔了2 、3 天去超市採購商品
    回來，就發現系爭支票就不見，我以為是我拿錢的時候遺失
    的」云云（見本院卷第15頁），據上，足見被告對於其究於
    何時簽發系爭支票，簽發之目的係要借給乙○○，或主動要
    幫乙○○支付車款頭期款，有無告知其男友乙○○系爭支票
    之情事等節，前後供述不一，已啟人疑竇。再參酌被告上開
    所辯，乙○○既尚未決定要購買哪一車款之汽車，則乙○○
    究竟是否會換車，車輛售價究為多少，頭期款應付多少，何
    時交車，何時付款等等購車事宜，自尚未洽談，準此，被告
    焉有可能先行簽發系爭支票，且在系爭支票上先行填妥發票
    日「96年」、「31日」及金額10萬元等節，顯悖於常情，礙
    難採信。且依被告所自承，系爭支票上發票日「96年」為其
    所親簽，然被告竟於遺失票據申報書上故意填寫發票日期為
    「95」年，益徵被告所辯，不足採信。況依被告所自承，其
    於95年5 月間猶須向證人丁○○借貸，於95年6 月23日才開
    始有工作（見本院卷第81頁）等情，足認其95年間經濟狀況
    非佳，又焉能對乙○○出手如此闊綽？亦顯不合常情。
(四)、再觀之被告上開所辯，其既稱於簽發系爭支票後2 、3 日之
    95年11月中旬，去超市購物回來後，發現系爭支票遺失，認
    為可能係購物時連錢一併抽出而遺失該紙支票，則衡諸常情
    ，被告主觀上既認為係遺失，焉有可能又如其所述合理懷疑
    系爭支票可能在證人丁○○處，而主動善意提醒、告知證人
    丁○○該票已掛失止付，不要拿去提示兌現？且被告既將系
    爭支票放置在其皮包內僅2 、3 天，證人丁○○又如何得知
    被告有簽發系爭支票，且放置在何處，而得以接近系爭支票
    ？凡此顯有違常理，委無足取。依此，足認被告當係明知系
    爭支票在證人丁○○處，始有可能為上開告知，職是，益增
    證人丁○○證詞之可信性。
(五)、又被告雖辯稱，其於95年5 月19日向證人丁○○借貸之10萬
    元，已因幫忙4 期繳納房屋貸款而還清云云，惟參之建物登
    記第一類謄本之記載（見本院卷第30、31頁），被告與證人
    丁○○各登記有二分之一之所有權，據此，證人丁○○證稱
    該屋係其與被告合資購買，由其先行支付房屋頭期款50萬元
    ，等被告繳納房屋貸款至相等金額時，再由其繳納房屋貸款
    乙節，尚符常情，當屬可採，被告雖辯稱該屋係證人丁○○
    主動贈與，其不須負擔繳納任何房屋貸款云云，惟就此業據
    證人丁○○否認在卷，被告就此非常態之社會事實，又未能
    舉證以證其說，空言贈與，尚不足憑採。況茍被告所辯為真
    ，證人丁○○果真欲贈與高價之房屋予被告，則足認兩人情
    誼深厚，且證人丁○○在金錢上甚為大方，則證人丁○○焉
    有可能又去虛構被告交付系爭支票，欲侵占區區10萬元金額
    ？再者，被告雖辯稱其繳納4 期房屋貸款，已還清前開10萬
    元債務云云，惟參諸卷附存摺明細（見本院卷第46至50頁）
    ，只見3 筆轉帳紀錄，惟證人丁○○猶證稱被告有1 次給伊
    現金23000 元（見本院卷第78頁），並未因被告無法舉證即
    故意否認該筆現金之交付，益徵證人丁○○當無故意侵占系
    爭支票之可能。
(六)、至被告雖辯稱：伊所轉匯上開繳納房屋貸款之金額，非與房
    貸金額一致，足認係還款，非繳納房貸云云，惟一般人繳納
    房貸，通常係存入一個大概金額以供扣繳，就此並未悖離常
    情，尚難以此為有利於被告之認定。另被告雖請求向伊先前
    太平住處之伊甸園管理委員會查詢證人丁○○搬離該處後，
    95年5 月間是否曾回到該住處乙情，惟此部分業據證人丁○○證述明確，而證人丁○○95年5 月間是否曾去過該處，該
    管理委員會亦未必能完全掌握進出者之資料及記憶，故本院
    依據前開證據資料已足認定被告有交付系爭支票之事實，因
    認被告此部分之調查證據，核無必要，併此敘明。
(七)、綜上所述，被告所辯核與常理有違，均不足採信，被告確有
    於95年11月16日明知系爭支票並未遺失，卻故意申報支票遺
    失，而虛偽告訴未特定人涉犯侵占遺失物罪之誣告犯意甚明
    。本案事證明確，被告犯行堪以認定。
三、核被告所為，係犯刑法第第171 條第1 項未指定犯人誣告罪
    。被告利用不知情之前開銀行行員、臺灣票據交換所臺中市
    分所職員實施本案犯行，為間接正犯。爰審酌被告尚無不良
    前科，有臺灣高等法院被告前案紀錄表附卷可證，被告誣告
    他人犯罪，浪費司法資源，並使受誣告者有遭刑事訴追之虞
    ，犯罪之動機、手段，又系爭支票金額非鉅，被告犯罪後猶
    飾詞否認犯行，尚無悔意之犯後態度等一切情狀，量處如主
    文所示之宣告刑，並諭知如易科罰金之折算標準。公訴人雖
    就本案具體求刑有期徒刑7 月，惟本院考量被告所犯尚非重
    大不赦之罪，被告尚無不良前科，本案金額非鉅等情，認處
    以有期徒刑3 月已足收警惕之效，並啟自新之機。又本件被
    告之犯罪時間，係在中華民國96年罪犯減刑條例所定減刑基
    準日即96年4 月24日之前，合於該條例所定減刑規定之適用
    ，應依該條例第2 條第1 項第3 款減其刑期二分之一，並諭
    知如易科罰金之折算標準。
據上論斷，應依刑事訴訟法第299 條第1 項前段，刑法第171 條
第1項 、第41條第1 項前段，刑法施行法第1 條之1 第1 項、第
2 項前段，中華民國96年罪犯減刑條例第2 條第1 項第3 款、第
7 條，判決如主文。
中    華    民    國    97    年    4     月    2    日
                  刑事第十五庭  法  官  蔡美華
上正本證明與原本無異。
如不服本判決，應於收受送達後10日內向本院提出上訴書狀（應
敘述具體理由並附繕本）。
上訴書狀如未敘述理由，應於上訴期間屆滿後20日內補提理由書
於本院。
                                書記官  劉家瑜
中    華    民    國    97    年    4     月    2    日
附錄論罪科刑法條：
中華民國刑法第171條第1項
未指定犯人，而向該管公務員誣告犯罪者，處1年以下有期徒刑
、拘役或3百元以下罰金。


司法院資訊處製作；財團法人民間司法改革基金會備份。
